【裁判字號】    99,台上,2600
【裁判日期】    990429
【裁判案由】    違反兒童及少年性交易防制條例
【裁判全文】
最高法院刑事判決            九十九年度台上字第二六００號
上  訴  人  甲○○
上列上訴人因違反兒童及少年性交易防制條例案件，不服台灣高
等法院中華民國九十七年五月十五日第二審更審判決（九十六年
度上更(一)字第五七四號，起訴案號：台灣桃園地方法院檢察署九
十二年度偵字第四四一０號），提起上訴，本院判決如下：
    主  文
原判決撤銷，發回台灣高等法院。
    理  由
本件原判決認定上訴人甲○○有其事實欄所載之犯行，因而撤銷
第一審該部分之科刑判決，改判仍論處上訴人意圖營利，以媒介
使未滿十八歲之人為性交易為常業罪刑，固非無見。
惟查：(一)刑事訴訟法第一百五十九條之三第三款係規定，被告
以外之人於審判中有「滯留國外或所在不明而無法傳喚或傳喚不
到」情形者，其於檢察事務官、司法警察官或司法警察調查中所
為之陳述，經證明具有可信之特別情況，且為證明犯罪事實存否
所必要者，得為證據。所謂「傳喚不到」，係指因「滯留國外或
所在不明而無法傳喚或傳喚不到」而言；並非謂證人經「傳喚未
到」，不問其是否「滯留國外或所在不明」，均得依該條款規定
認其陳述有證據能力。證人Ａ女、Ｃ女（姓名、年籍均詳卷）、
ΟΟΟ收受原審傳票後（見原審卷第五九之一、五九之二頁及證
物袋），雖未到庭應訊，但有無因「滯留國外或所在不明」而「
無法傳喚或傳喚不到」情形？攸關其在警局所為之陳述，有無證
據能力。原審既未再予傳喚或依法拘提，逕認其所在不明，遽認
其於上述警詢所為之陳述具有較可信之特別情況而有證據能力（
見原判決第四頁第四行以下），有違證據法則。又所謂「具有可
信之特別情況」，係屬「信用性」之證據能力要件，而非「憑信
性」之證據證明力，法院自應就其陳述當時之原因、過程、內容
、功能等外在環境加以觀察，以判斷其陳述是否出於真意、有無
違法取供等，其信用性已獲得確定保障之特別情況，加以論斷說
明其憑據。上訴人及其辯護人於原審已爭執前揭證人警詢陳述之
證據能力（見原審卷第四一頁背面），原判決雖以其等警詢筆錄
，均係警員以一問一答之方式所製作…等，認陳述具可信之特別
情況，惟依卷附第一審九十二年九月十九日勘驗筆錄之記載，辯
護人陳稱有聽九二０五（證人Ｅ，姓名、年籍詳卷）部分沒有聲
音，換九二０六（證人Ｆ，姓名、年籍詳卷）小惠部分，聽了一
半，大部分都與筆錄不相符合，其他的錄音帶應該都跟小惠的一
樣，與筆錄不相符合，如果檢方要以筆錄為證的話，再來比對錄
音帶（見第一審卷第五八頁）。如果無訛，顯見上訴人對於證人
Ａ女、Ｃ女、ΟΟΟ警詢筆錄內容正確性已生爭執，且檢察官亦
於第一審審判時當庭表示不引用被害人警詢筆錄為證（見第一審
卷第八十三頁），原審對此筆錄內容既未勘驗錄音帶以明警方是
否以一問一答方式製作，徒憑筆錄記載形式，遽認警詢筆錄具有
可信之特別情況，除有違證據法則外，亦與卷存之證據資料未符
，難謂無證據上理由矛盾之違誤。（二）未經合法調查之證據，
不得作為判斷之依據，刑事訴訟法第一百五十五條第二項定有明
文。又同法第一百六十四條規定「審判長應將證物提示當事人、
代理人、辯護人或輔佐人，使其辨認。」「前項證物如係文書而
被告不解其意義者，應告以要旨。」同法第一百六十五條第一項
規定「卷宗內之筆錄及其他文書可為證據者，審判長應向當事人
、代理人、辯護人或輔佐人宣讀或告以要旨。」此為事實審法院
於審判期日，就判斷犯罪事實採用證據所應踐行之調查方法及程
序，旨在使當事人、代理人、辯護人或輔佐人均能澈底瞭解該等
證據之形貌或內容、意涵，得以表示意見，而為充分之辯論，藉
以擔保證據資料之真實性、正確性，並充分保障被告之防禦權，
使法院形成正確之心證。本件原判決於事實欄認定上訴人有意圖
營利，媒介未滿十八歲及已滿十八歲之女子多人與不特定男客從
事性交易，並從中獲取利益，以此為生，理由內並引用證人Ａ女
、Ｄ女、ΟΟΟ警詢證詞及扣案之行動電話三具、記事本二本，
資為認定上訴人有此犯行之部分證據，則前揭證人證詞及證物自
與上訴人有無犯罪之待證事實有重大關聯。然依原審審判筆錄所
載，原審於九十七年五月一日行審判程序時，對於扣案證物僅告
以要旨（見原審卷第六十三頁背面），並未調取上述行動電話、
記事本實物，在審判程序中逐一提示予上訴人及其辯護人，並令
其辨認，對於Ａ女、Ｄ女、華章彧於警詢之證言（見原判決第五
頁倒數第八行至第七行），亦未於審判期日向上訴人提示或告以
要旨，使其有辯解之機會，揆諸上揭說明，自有應於審判期日調
查之證據，而未予調查之違法。以上或係上訴意旨所指摘，或為
本院得依職權調查之事項，應認原判決有撤銷發回更審之原因。
據上論結，應依刑事訴訟法第三百九十七條、第四百零一條，判
決如主文。
中    華    民    國  九十九  年    四    月  二十九  日
                      最高法院刑事第十一庭
                          審判長法官  石  木  欽
                                法官  洪  佳  濱
                                法官  韓  金  秀
                                法官  段  景  榕
                                法官  周  煙  平
本件正本證明與原本無異
                                      書  記  官
中    華    民    國  九十九  年    五    月    六    日
                                                      Ｅ

司法院資訊處製作；財團法人民間司法改革基金會備份。
